【裁判字號】    98,上訴,4153
【裁判日期】    981124
【裁判案由】    偽造文書
【裁判全文】
臺灣高等法院刑事判決                98年度上訴字第4153號
上  訴  人  臺灣臺北地方法院檢察署檢察官
被      告  甲○○
上列上訴人因偽造文書案件，不服臺灣臺北地方法院98年度訴字
第1071號， 中華民國98年9月23日第一審判決（起訴案號：臺灣
臺北地方法院檢察署98年度偵字第6681號），提起上訴，本院判
決如下：
    主  文
上訴駁回。
    事  實
一、甲○○於民國91年12月25日成立尚得科貿有限公司（址設臺
    北市○○區○○路1段186號8樓之8，下稱尚得公司），徵得
    其姊夫乙○○之同意後，以乙○○之名義登記為尚得公司之
    董事即負責人，由甲○○負責保管尚得公司大、小章，詎甲
    ○○明知乙○○未同意退出尚得公司股東，將尚得公司股份
    轉讓由甲○○之岳母柯陳明珠承受，亦未同意辭去董事職務
    ，改選柯陳明珠擔任尚得公司董事，竟基於行使偽造私文書
    及使公務員登載不實之犯意，先於95年5月8日，委由會計師
    事務所之不知情成年會計人員在臺北市大安區○○○路○段5
    7號11樓之5會計師事務所辦公室內，盜用甲○○事前置放該
    會計師事務所內之乙○○之印章，接續在尚得公司變更登記
    申請書之「（原任）董事：乙○○」之欄位上蓋用乙○○之
    印文一枚，及尚得公司股東同意書之「退出股東」欄位上偽
    造乙○○之署押一枚及蓋用乙○○之印文一枚，以偽造完成
    乙○○表示「尚得公司因遷址、改選董事、章程及持股變更
    申請變更登記」及同意「…(二)尚得公司股東乙○○先生投資
    新臺幣七百萬元，轉讓由柯陳明珠承受。(三)尚得公司改選董
    事由柯陳明珠當選對外代表公司…」等意思表示之尚得公司
    變更登記申請書及股東同意書私文書後， 於95年5月18日，
    持向不知情之臺北市政府承辦公務員申請辦理尚得公司董事
    由乙○○變更登記為柯陳明珠，使該承辦公務員將此不實事
    項登載於其職務上所掌管之公司變更登記事項表公文書上，
    並於95年5月23日以府建商字第09576943700號函准予變更登
    記，足以生損害於尚得公司、乙○○及臺北市政府對公司登
    記資料管理之正確性。嗣經乙○○向臺北市商業處公司登記
    科申請查閱上開登記資料，始知悉上情。
二、案經乙○○訴由臺灣臺北地方法院檢察署檢察官偵查起訴。
    理  由
一、按被告以外之人於審判外之言詞或書面陳述，除法律有規定
    者外，不得作為證據；又被告以外之人於審判外之陳述，雖
    不符合同法第一百五十九條之一至第一百五十九條之四之規
    定，但經當事人於審判程序同意作為證據，法院審酌該言詞
    陳述或書面陳述作成時之情況，認為適當者，亦得為證據；
    又當事人、代理人或辯護人於法院調查證據時，知有第一百
    五十九條第一項不得為證據之情形，而未於言詞辯論終結前
    聲明異議者，視為有前項之同意，刑事訴訟法第159條第1項
    及第159條之5分別定有明文。查本判決下列所引用之各項證
    據方法之證據能力，公訴人及被告甲○○於本院審判期日中
    均未予爭執，且迄至言詞辯論終結前亦未再聲明異議，本院
    審酌該等言詞陳述及書面陳述作成時之情況，並無不宜作為
    證據之情事，依刑事訴訟法第159條之5之規定，自得作為證
    據，合先敘明。
二、上揭事實業據證人即告訴人乙○○於原審審理時結證屬實（
    原審卷第47頁至第52頁參照），並經證人柯陳明珠於警詢中
    證述明確（見97年度他字第9841號卷第48頁至第50頁），復
    有尚得公司董事願任同意書、股東同意書、變更登記申請書
    影本各一份在卷可稽（見97年度他字第9841號卷第6、7頁參
    照），另有尚得公司案卷影本二宗置於卷外可查，且經被告
    甲○○就上開事實部分，於原審98年9月9日審理時供承不諱
    （見原審卷第52頁），是依證人乙○○及柯陳明珠之證述、
    尚得公司董事願任同意書、股東同意書、變更登記申請書影
    本各一份及尚得公司案卷影本二宗等補強證據已足資擔保被
    告於原審審理中所為之上開任意性自白具有相當程度之真實
    性，而得確信被告前述自白之犯罪事實確屬真實，從而依被
    告前述自白及上開補強證據已足認定被告甲○○確有為上開
    行使偽造私文書及使公務員登載不實之犯行，應依法論科。
三、查被告行為後，刑法業於94年2月2日修正公布，95年7月1日
    起施行。按行為後法律有變更者，適用行為時之法律，但行
    為後之法律有利於行為人者，適用最有利於行為人之法律，
    刑法第2條第1項定有明文。茲本條係規範行為後法律變更所
    生新舊法律比較適用之準據法，本身尚無新舊法比較之問題
    ，於新法施行後，應一律適用新法第2條第1項之規定，為「
    從舊從輕」之比較。而本次法律變更，比較時應就罪刑有關
    之共犯、未遂犯、想像競合犯、牽連犯、連續犯、結合犯，
    以及累犯加重、自首減輕暨其他法定加減原因（如身分加減
    ）與加減例等一切情形，綜其全部罪刑之結果而為比較（最
    高法院95年度第8次刑事庭會議決議參照）。 茲就本件適用
    刑法法條新舊法比較之情形分論如下：
  (一)刑法第214條之條文雖未修正，惟該條文有罰金刑500元以下
    罰金之規定， 另刑法第33條第5款修正為：「主刑之種類如
    下：五、罰金：新臺幣一千元以上，以百元計算之。」是依
    修正後之法律，上開條文所得科處之罰金刑最低為新臺幣10
    00元， 與被告行為時之罰金罰鍰提高標準條例第1條前段規
    定之提高倍數10倍及修正前刑法第33條第5 款規定之罰金最
    低額1元相比較， 新舊法關於上開條文所得科處之罰金刑最
    高額並無不同規定，然新法將上開條文之罰金刑最低額提高
    為1000元；因此，比較上述修正前、後之刑罰法律，自以被
    告行為時關於刑法第33條第5 款規定科處罰金刑之法律較有
    利於被告。
  (二)95年7月1日修正施行前刑法第55條後段牽連犯之規定業經修
    正公布刪除，則被告之犯行，因行為後新法已刪除牽連犯之
    規定，此刪除雖非犯罪構成要件之變更，但顯已影響行為人
    刑罰之法律效果，自屬法律有變更。修正前刑法第55條牽連
    犯規定從一重處斷；而上開規定於修正刪除後，刑法就行為
    罪數，除接續犯、想像競合犯、結合犯等實質上或裁判上一
    罪，以一罪論處，原則上採取一罪一罰及數罪併罰，故修正
    前之處罰結果，顯較修正刑法規定一罪一罰或數罪併罰對被
    告有利。故比較新舊法之規定，以修正前牽連犯之規定較有
    利於被告。
  (三)經上開整體綜合比較全部罪刑之結果，仍以95年7月1日生效
    施行前之刑法規定，較有利於被告，依現行刑法第2條第1項
    前段規定，自應適用被告行為時之法律即修正前之刑法規定
    論處。
  (四)修正後刑法施行法增訂第1條之1規定：「中華民國九十四年
    一月七日刑法修正施行後，刑法分則編所定罰金之貨幣單位
    為新臺幣。九十四年一月七日刑法修正時，刑法分則編未修
    正之條文定有罰金者，自九十四年一月七日刑法修正施行後
    ，就其所定數額提高為三十倍。但七十二年六月二十六日至
    九十四年一月七日新增或修正之條文，就其所定數額提高為
    三倍。」比較修正後刑法施行法第1條之1與罰金罰鍰提高標
    準條例第1條規定， 因對於上開條文罰金刑之最高額度均屬
    相同，並非刑罰法令之變更，無刑法第2條第1項比較新舊法
    之適用，應適用裁判時之刑法施行法第1條之1。
四、查被告甲○○利用不知情之成年會計人員盜用告訴人之印章
    蓋在如事實欄所示之尚得公司變更登記申請書及股東同意書
    上，及在其上偽造告訴人之署押，以偽造完成如事實所載內
    容之尚得公司變更登記申請書及股東同意書私文書後，持之
    向不知情之臺北市政府公務員申請將尚得公司董事由告訴人
    變更登記為柯陳明珠而為行使，使該承辦公務員將此不實事
    項登載於其職務上所掌之公司變更登記事項表公文書上，足
    以生損害於告訴人及臺北市政府對公司登記資料管理之正確
    性之行為，核其所為，係犯刑法第216條、第210條之行使偽
    造私文書罪及同法第214條之使公務員登載不實罪。 被告基
    於單一偽造文書之決意，在尚得公司變更登記申請書及股東
    同意書上盜用告訴人印章及偽造告訴人署押之行為，在時間
    及空間上均具有密切之關連性，無非係欲達同一目的之接續
    動作，均係本於單一犯意接續進行，應為接續犯而屬單純一
    罪。其盜用印章及偽造署押，用以偽造私文書後，進而行使
    ，盜用印章及偽造署押之低度行為應為偽造私文書之高度行
    為所吸收，偽造私文書之低度行為應為行使之高度行為所吸
    收，均不另論罪。被告利用不知情之成年會計人員為本件犯
    行，係間接正犯。被告所犯上開行使偽造私文書罪及使公務
    員登載不實罪二罪間，有方法結果之牽連關係，依修正前刑
    法第55條後段之規定，應從較重之行使偽造私文書罪處斷。
    又關於易科罰金之折算標準， 除刑法第41條第1項有所修正
    外，罰金罰鍰提高標準條例於95年4月28日修正，並自同年7
    月1日起生效施行。修正前之刑法第41條第1項前段規定：「
    犯最重本刑為5年以下有期徒刑以下之刑之罪，而受6個月以
    下有期徒刑或拘役之宣告，因身體、教育、職業、家庭之關
    係或其他正當事由，執行顯有困難者，得以1元以上3元以下
    折算一日，易科罰金。」再依據修正前罰金罰鍰提高標準條
    例第2條：「依刑法第41條易科罰金或第42條第2項易服勞役
    者，均就其原定數額提高為100倍折算一日； 法律所定罰金
    數額未依本條例提高倍數，或其處罰法條無罰金刑之規定者
    ，亦同。」之規定，被告行為時之易科罰金折算標準，應以
    銀元100元以上300元以下折算一日，經折算為新臺幣後，應
    以新臺幣300元以上900元以下折算一日。惟95年7月1日施行
    之刑法第41條第1項前段規定修正為：「犯最重本刑為5年以
    下有期徒刑以下之刑之罪， 而受6個月以下有期徒刑或拘役
    之宣告者，得以新臺幣1000元、2000元或3000元折算一日，
    易科罰金。」另新修正之罰金罰鍰提高標準條例則刪除原本
    第2條之規定，是以比較新舊法結果， 自以舊法即修正前刑
    法第41條第1項前段、修正前罰金罰鍰提高標準條例第2條所
    定之易科罰金折算標準有利於被告。再被告犯罪時間係在96
    年4月24日以前， 所犯之罪符合中華民國96年罪犯減刑條例
    第2條第1項第3款之減刑條件，應依該條例第2條第1項第3款
    、第7條、第9條之規定，於判決主文同時諭知其宣告刑及減
    得之刑，並諭知如易科罰金之折算標準。
五、原審以被告上揭罪證明確，適用刑法第2條第1項前段、第21
    6條、第210條、第214條、第219條，修正前刑法第55條後段
    、第41條第1項前段，刑法施行法第1條之1， 修正前罰金罰
    鍰提高標準條例第2條， 現行法規所定貨幣單位折算新臺幣
    條例第2條、中華民國九十六年罪犯減刑條例第2條第1項第3
    款、第7條、第9條之規定，並審酌被告無何前科紀錄，素行
    良好，一時失慮，未經告訴人同意，擅自變更登記尚得公司
    董事名義，迄今未與告訴人達成和解，惟犯後坦承犯行，非
    無悔意，暨其品行、智識程度、犯罪手段、目的、所生損害
    等一切情狀，量處有期徒刑4月，如易科罰金，以銀元300元
    即新臺幣900元折算一日，減為有期徒刑2月，如易科罰金，
    以銀元300元即新臺幣900元折算一日，以示懲儆。另敘明尚
    得公司股東同意書上偽造之乙○○署名一枚，應依刑法第21
    9條之規定宣告沒收。 至尚得公司變更登記申請書及股東同
    意書上之印文二枚部分， 則按刑法第219條所定不問屬於犯
    人與否沒收之者，以偽造之印章、印文或署押為限，盜用者
    不在其列，原判決竟將盜用印章蓋在限欠字據之印文，依該
    條予以沒收，顯屬於法有違，最高法院著有48年臺上字第15
    33號判例意旨可參，查上開二印文係本件被告盜用告訴人印
    章蓋在尚得公司變更登記申請書及股東同意書上所致，揆諸
    上開判例意旨，自無庸為沒收之諭知。經核認事用法均無不
    合，量刑亦稱妥適。檢察官上訴意旨略以：被告於案發後，
    在偵查中均否認犯行，一再飾詞狡辯，顯無悔意，且迄今仍
    未與告訴人進行和解，犯後態度難謂良好，原審僅判處有期
    徒刑4月減為有期徒刑2月，量刑實屬過輕，罪刑難謂相當，
    恐難收警惕之效，指摘原判決不當。惟查，量刑輕重係屬事
    實審法院得依職權自由裁量之事項，本案原審已斟酌刑法第
    57條各款所列情狀而未逾越法定刑度，自不得遽指為違法。
    本件檢察官上訴意旨指摘原判決不當為無理由，應予駁回。
據上論斷，應依刑事訴訟法第368條，判決如主文。
本案經檢察官郭啟東到庭執行職務。
中    華    民    國    98    年    11    月    24    日
                  刑事第八庭審判長法  官  鄭文肅
                                  法  官  劉嶽承
                                  法  官  蔡光治
以上正本證明與原本無異。
如不服本判決，應於收受送達後十日內向本院提出上訴書狀，其
未敘述上訴之理由者並得於提起上訴後十日內向本院補提理由書
（均須按他造當事人之人數附繕本）「切勿逕送上級法院」。
                                  書記官  阮桂芳
中    華    民    國    98    年    11    月    26    日
附錄：本案論罪科刑法條全文
中華民國刑法第216條
行使第二百十條至第二百十五條之文書者，依偽造、變造文書或
登載不實事項或使登載不實事項之規定處斷。
中華民國刑法第210條
偽造、變造私文書，足以生損害於公眾或他人者，處五年以下有
期徒刑。
中華民國刑法第214條
明知為不實之事項，而使公務員登載於職務上所掌之公文書，足
以生損害於公眾或他人者，處三年以下有期徒刑、拘役或五百元
以下罰金。


司法院資訊處製作；財團法人民間司法改革基金會備份。
